【裁判字號】    97,台上,745
【裁判日期】    970417
【裁判案由】    拆屋還地
【裁判全文】
最高法院民事判決              九十七年度台上字第七四五號
上  訴  人  甲○○
            乙○○
            丙○○
            丁○○
            戊○○（即莊榮章承受訴訟人）
            己○○（即莊榮章承受訴訟人）
            庚○○（即莊榮章承受訴訟人）
            辛○○
            壬○○
            癸○○
            子○○
            丑○○
            寅○○
            卯○○
            辰○○
            巳○○（兼莊榮章承受訴訟人）
            午○○
            未○○
            申○○
共      同
訴訟代理人  江肇欽律師
            黃淑琳律師
被 上訴 人  酉○○
上列當事人間請求拆屋還地事件，上訴人對於中華民國九十六年
十一月二十日台灣高等法院第二審更審判決（九十五年度重上更
(一)字第一七三號），提起上訴，本院判決如下：
    主  文
原判決廢棄，發回台灣高等法院。
    理  由
本件被上訴人主張：伊為坐落於臺北市○○區○○段二小段四五
二之二地號土地（下稱系爭土地）之共有人之一，系爭土地遭上
訴人甲○○、卯○○、辰○○、申○○、莊榮章（己，由巳○
○、戊○○、己○○、庚○○承受訴訟）、巳○○、午○○、未
○○各所有之門牌臺北市○○路○段三九巷四-四、二-一、 四-
五、六-二、四-三、二-二 號房屋（下稱系爭房屋）占用，並與
其他上訴人居住於其內，分別如原判決附圖C、K、L、M、D、E、
F、O、J 所示。上訴人無合法權源，自屬無權占有等情，依民法
七百六十七條規定，求為命甲○○、卯○○、辰○○、申○○、
巳○○、戊○○、己○○、庚○○、午○○、未○○拆屋還地予
伊及其他共有人全體，暨命其餘上訴人自各該房屋遷出之判決。
上訴人則以：伊係向原地主周德乾祭祀公業承租系爭租地建屋，
對系爭土地有地上權及優先承買權。嗣原承租人將系爭土地出售
予第三人，再輾轉移轉至被上訴人名下，依民法第四百二十五條
第一項規定，該租約對被上訴人仍繼續存在，伊占有系爭土地房
屋即非無權占有。況被上訴人購地後逾十五年，從未向伊表示系
爭租地建地契約關係已消滅並請求返還土地與遷讓房屋，迨上訴
人投注畢生精力整修系爭土地上之房屋後，始提出主張，應認係
權利濫用或違反誠信原則等語，資為抗辯。
原審維持第一審所為命上訴人拆屋還地及遷讓房屋之判決，駁回
上訴人之上訴，無非以：本件「周德乾祭祀公業」根本不具權利
義務歸屬主體資格，要無可能為系爭土地所有權人或受託出租系
爭土地，上訴人與「周德乾祭祀公業」簽訂之租約自始無從成立
生效。又上訴人巳○○等四人之被繼承人莊榮章之租約期限至民
國七十五年十一月二十八日；上訴人卯○○、甲○○之被繼承人
傅慶福之租約期限至七十五年十一月七日；上訴人申○○自稱租
約期限至七十五年十一月；上訴人辰○○之租約期限至七十六年
十二月三十一日。又上訴人申○○根本未提出租約；上訴人辰○
○則自始至終未能證明其有繳付租金，其抗辯不足採。另系爭土
地租賃契約第一條第三項約定；「承租人非經出租人同意不得轉
租或轉讓他人使用」，上訴人午○○、未○○受讓陳清水、陳清
良之租賃關係，已違反契約約定，不得據以對抗出租人。縱認上
訴人午○○、未○○受讓陳清水、陳清良之租賃關係，依渠等所
提出之系爭土地租賃契約，亦載有「租約期限屆滿時雙方得同意
繼續訂約」之文句，足見租約期滿即告消滅，而無變為不定期租
約之可能。再者，被上訴人並無任何外在行為，使上訴人誤信被
上訴人不欲行使權利。被上訴人行使本件之權利並無權利濫用或
違反誠信原則之情事。從而，被上訴人依民法第七百六十七條之
規定請求上訴人拆屋還地及遷讓房屋，均有理由等詞，為其判斷
之基礎。
按租賃契約為負擔行為（債權行為），租賃契約之作成，僅出租
人負有依約交付租賃物之義務，並未直接發生物權變動之效果，
故出租人不以所有人或有處分權為限（本院四十八年台上字第一
二五八號判例參照）。而祭祀公業為某死亡者後裔公同共有之總
稱，本身雖無權利能力，但並非不可成為租賃契約之出租人。乃
原審謂系爭土地之原地主「周德乾祭祀公業」不具權利義務歸屬
主體資格，要無可能為系爭土地所有權人或受託出租系爭土地云
云，其所持之法律見解，已有可議。次查承租人違約轉租或轉讓
，僅發生出租人得終止租約之效力，原租賃契約及轉租或轉讓契
約並非無效。原審謂上訴人午○○、未○○受讓陳清水、陳清良
之租賃關係，已違反契約約定，不得據以對抗出租人云云，亦有
未合。又民法第四百五十一條規定，租賃期限屆滿後，承租人仍
為租賃物之使用收益，而出租人不即表示反對之意思者，視為以
不定期限繼續契約。倘欲預先阻止不定期續約效力之發生，必須
於訂約之際，訂明期滿後絕不續約，或續約應另訂契約之文字，
始足當之（本院五十五年台上字第二七六號判例參照）。本件上
訴人午○○、未○○所提出之系爭土地租賃契約，僅載有「租約
期限屆滿時雙方得同意繼續訂約」之文句（見原審重上字卷(一)八
十五頁），而無期滿後絕不續約，或續約應另訂契約之文義，自
難認為已發生阻止不定期續約之效力。原審竟謂該租約期滿即告
消滅，而無變為不定期租約之可能云云，亦屬未洽。末按權利人
在相當期間內不行使權利，並因其行為造成特殊情況，足以引起
義務人之正當信任，以為權利人已不欲行使其權利，而權利人再
為行使時，應認為有違誠信原則。此項原則學理上稱為「權利失
效」原則，乃基於誠信原則發展而出的一項法律倫理原則。旨在
就個案中斟酌權利之性質，法律行為之種類，當事人間之關係，
社會經濟情況及其他一切因素，加以判斷，以尋求事件之公平及
個案之正義。本件系爭土地於約定租期屆滿起，原所有權人即出
租人周氏家族，或其後手，至被上訴人提起本件訴訟止，長達二
十年，即自被上訴人取得系爭土地所有權起亦達十四年，倘均未
表示租地建屋之法律關係已消滅並據以主張權利，則被上訴人等
之長期不行使權利之行為，是否已足以引起上訴人之正當信任，
以為被上訴人已不欲行使其權利，而於陸續耗費鉅資修繕房屋後
，被上訴人始提起本件訴訟，是否因此致令上訴人陷入窘境，而
有違誠信原則，即非無研求之餘地。本院前次發回意旨對此已詳
予指明，乃原審未遑詳加推敲勾稽，遽援引與上項原則不相關之
裁判要旨，認被上訴人行使本件之權利並無違反誠信原則，而為
上訴人不利之判決，尚嫌速斷。上訴論旨，執以指摘原判決不當
，求予廢棄，非無理由。
據上論結，本件上訴為有理由。依民事訴訟法第四百七十七條第
一項、第四百七十八條第二項，判決如主文。
中    華    民    國  九十七  年    四    月   十七   日
                      最高法院民事第六庭
                          審判長法官  朱  建  男
                                法官  顏  南  全
                                法官  林  大  洋
                                法官  鄭  傑  夫
                                法官  蘇  清  恭
      本件正本證明與原本無異
                                      書  記  官
中    華    民    國  九十七  年    四    月  二十八  日
                                                      K


司法院資訊處製作；財團法人民間司法改革基金會備份。
